臺灣屏東地方法院民事判決　　　　　　　100年度訴字第259號
原　　　告　旺旺友聯產物保險股份有限公司
法定代理人　何國華
訴訟代理人　吳文龍
被　　　告　呂天昇
上列當事人間請求侵權行為損害賠償事件，本院於民國100 年12
月15日言詞辯論終結，判決如下：
    主  文
被告應給付原告新臺幣捌拾捌萬壹仟壹佰伍拾玖元及自民國一○
○年三月十五日起至清償日止按週年利率百分之五計算之利息。
訴訟費用由被告負擔百分之四十五，餘由原告負擔。
    事實及理由
壹、程序事項
一、本件被告未於最後言詞辯論期日到場，核無民事訴訟法第38
    6 條各款所列情形，爰依原告聲請，由其一造辯論而為判決
    。
二、按訴狀送達後，原告不得將原訴變更或追加，但基礎事實同
    一者、擴張或減縮應受判決事項之聲明者，不在此限，民事
    訴訟法第255 條第1 項第2 款、第3 款定有明文。本件原告
    原支付命令聲請狀請求被告給付新臺幣（下同）1,984,560
    元（見本院卷第1 頁），嗣於本院言詞辯論期日擴張請求被
    告給付1,990,650 元（見本院卷第82頁），經核原告前後聲
    明請求之基礎事實同一，且訴訟資料得以援用，又係擴張應
    受判決之聲明，揆諸前開法條所示，亦無不合，自應准許。
貳、實體事項
一、原告起訴主張：
    被告於民國98年3 月18日7 時20分許因駕駛原告所承保強制
    汽車保險（證號：1216A00000000 ）車號1593-FD 號自小貨
    車（下稱系爭車輛），因酒後駕車而在屏東市○○○路○ 段
    道路上與訴外人洪晨晉所騎乘之620-DZM 號機車發生事故，
    導致洪晨晉胸部挫傷肋骨骨折氣胸等傷勢送醫急救不治死亡
    ，後載乘客林孟萱頭部外傷顱骨骨折等傷勢。原告已將強制
    汽車保險之保險金共計1,990,650 元給付予洪晨晉之父母及
    林孟萱等人（明細詳如附表），惟因被告係酒後駕車，原告
    自得依強制汽車責任保險法第29條第1 項第1 款及保險法第
    53條第1 項規定代位洪晨晉之繼承人以及林孟萱提起本訴等
    語，並聲明：被告應給付原告1,990,650 元及自支付命令繕
    本送達翌日即100 年3 月15日起至清償日止按週年利率5%計
    算之利息。
二、被告則以：伊不懂等語置辯，其餘並無任何聲明或陳述。
三、經查，被告係砂石車司機，為從事駕駛業務之人。其於98年
    3 月17日22時許至98年3 月18日1 時許，在其屏東縣屏東市
    ○○路39巷37號住處，飲用加水高梁酒約400 毫升後，明知
    其控制力及注意力均已達已不能安全駕駛動力交通工具之程
    度，猶不顧道路交通公眾之安全，於98年3 月18日7 時許，
    執意駕駛系爭車輛上路，嗣於當日7 時20分許，沿屏東縣屏
    東市○○○路由南往北方向行駛，行經該路段臺27線61公里
    700 公尺處時，因欲上廁所，明知汽車停車時，在顯有妨礙
    其他人、車通行處所，不得停車，而當時天候晴、日間自然
    光線、柏油路面、路面乾燥、無缺陷、無障礙物及視距良好
    等情況，客觀上並無不能注意之情形，竟疏於注意，貿然將
    其所駕駛之系爭車輛停放於上開路段之慢車道處，適有洪晨
    晉無照騎乘車牌號碼620-DZM 號重型機車，並搭載林孟萱，
    沿復興南路由南往北同向行駛至上開路段，洪晨晉本亦應注
    意汽車行駛時，駕駛人應注意車前狀況，隨時採取必要之安
    全措施，且依當時情形亦無不能注意之情事，竟疏未注意，
    致見被告所停放之系爭車輛時已閃避不及，洪晨晉所騎乘機
    車前車頭撞擊系爭車輛左後車尾，洪晨晉、林孟萱因而人、
    車倒地，洪晨晉因此受有胸部挫傷併右側肋骨多處骨折、氣
    血胸、右鎖骨骨折等傷害，送醫急救後，仍於當日10時1 分
    許不治死亡；林孟萱因此受有頭部外傷併上唇及前額撕裂傷
    、顱骨骨折、氣腦、肱骨骨折、全身多處擦傷、右膝撕裂傷
    等傷害。被告因前揭業務過失致人於死行為，經本院刑事庭
    以98年度交訴字第100 號判處有期徒刑6 月，如易科罰金，
    以1,000 元折算1 日。並與前揭所為不能安全駕駛動力交通
    工具行為，合併應執行有期徒刑8 月，如易科罰金，以1,00
    0 元折算1 日。嗣經臺灣屏東地方法院檢察署檢察官提起上
    訴，經臺灣高等法院高雄分院以99年度交上訴字第16號駁回
    上訴而確定。又原告因承保系爭車輛強制汽車責任保險，而
    給付洪文川（即洪偉智）、莊淑珍（洪晨晉之父母）、林孟
    萱如附表所示保險金。另洪文川、莊淑珍曾以被告為相對人
    ，向本院聲請就本件車禍之損害賠償進行調解，經本院於10
    0 年4 月28日以100 年度司屏調字第11號調解成立，內容為
    「相對人願給付聲請人洪文川、莊淑珍共1,500,000 元（不
    含強制責任險），給付方法：自100 年5 月28日起至清償日
    止，於每月28日各給付10,000元，至全部清償完畢止，如有
    一期未履行視為全部到期」；另被告亦曾給付洪晨晉家屬洪
    安富50,000元慰問金。再林孟萱亦曾向被告就本件車禍之損
    害，提起民事訴訟，然因未依限繳裁判費，經本院以99年度
    屏簡字第385 號裁定駁回訴訟確定等情，有強制汽車保險理
    賠計算書、汽車肇事賠償給付結案同意書、賠償給付同意書
    、相驗屍體證明書、診斷證明書、醫療費用明細收據、醫療
    費用收據、自行收納款項統一收據、門診收據、住院收據、
    急診收據、本件交通事故資料案卷等附卷可稽，復經本院調
    閱臺灣高等法院高雄分院以99年度交上訴字第16號、本院99
    年度屏簡字第385 號、本院100 年度司屏調字第11號等卷互
    核無訛，堪信為真實。
四、是本件之爭點厥為：(1)、被告就本件車禍發生是否應負過失
    責任？洪晨晉就本件車禍之發生是否與有過失？(2)、洪晨晉
    之繼承人、林孟萱得請求被告損害賠償之金額為何？(3)、原
    告得否代位行使洪晨晉之繼承人、林孟萱對被告之損害賠償
    請求權？茲分述如下：
(一)、被告就本件車禍發生應負過失責任，然洪晨晉就本件車禍之
    發生亦與有過失：
  1.經查，被告駕車行經上開地點，因欲上廁所，而將系爭車輛
    停放慢車道，並至路旁農地大解乙情，業經被告於刑事案件
    警詢中及審理中供稱明確（見相驗卷第5 頁背面、本院98年
    度交訴字第100 號卷第42頁正面），被告雖另陳稱其有打開
    故障燈且引擎未熄火（同上頁），然被告實際上既已離車，
    甚更至路旁農地大解，則系爭車輛並未保持可立即行駛之狀
    態甚明。按臨時停車：指車輛因上、下人、客，裝卸物品，
    其引擎未熄火，停止時間未滿3 分鐘，保持立即行駛之狀態
    ；停車：指車輛停放於道路兩側或停車場所，而不立即行駛
    ，道路交通管理處罰條例第3 條第9 款、第10款分別定有明
    文。顯見被告上開行為與「臨時停車」之定義不符，實應屬
    「停車」之情形。又按汽車停車時，在顯有妨礙其他人、車
    通行處所，不得停車，道路交通安全規則第112 條第1 項第
    9 款定有明文。被告於本件肇事當時，領有合格之職業聯結
    車駕駛執照，有其駕照影本1 紙附卷可徵（見本院卷第64頁
    ），對上開規定自當知之甚詳，而當時天候晴、日間自然光
    線、柏油路面、路面乾燥、無缺陷、無障礙物及視距良好等
    情況，有道路交通事故調查報告表存卷可查（見本院卷第52
    、53頁），客觀上並無不能注意之情事，被告竟疏未注意，
    貿然將其所駕駛之系爭車輛停放在顯有妨礙其他人、車通行
    之慢車道處，使被害人洪晨晉騎車閃避不及，致生本件車禍
    ，其駕駛行為顯有過失無訛。
  2.按損害之發生或擴大，被害人與有過失者，法院得減輕賠償
    金額，或免除之。前項規定，於被害人之使用人與有過失者
    ，準用之。又債務人之使用人，關於債之履行有故意或過失
    時，債務人應與自己之故意或過失負同一責任，民法第217
    條第1 項、第224 條本文定有明文。經查，洪晨晉未考領任
    何車輛駕駛執照，經其父親洪文川證述無訛（見相驗卷第30
    頁），並有證號查詢機車駕駛人結果、道路交通事故調查報
    告表存卷可查（見本院98年度交訴字第100 號卷第38頁、本
    院卷第53頁）；又按汽車行駛時，駕駛人應注意車前狀況，
    並隨時採取必要之安全措施，道路交通安全規則第94 條 第
    3 項定有明文，被害人洪晨晉雖未領有合格之機車駕駛執照
    ，然其對於上開幾近於吾人生活上所應具備之基本常識，自
    不得諉為不知，且本件案發當時客觀上復無不能注意之情事
    ，被害人洪晨晉竟疏未注意車前有停放系爭車輛之狀況，並
    採取必要之安全措施，因而閃避不及，騎車撞擊該車輛之左
    後車身而肇事。顯見被害人洪晨晉非但未考領駕駛執照，逕
    行騎乘機車上路，且於前揭時日，騎乘前揭機車，行經上開
    處所時，本應遵守上開道路交通安全規則之規定，而依當時
    情形，並無不能注意之情事，有如前述，竟疏於注意上情，
    以致其所騎乘之機車撞擊系爭車輛，堪認被告之上開過失，
    與被害人洪晨晉之上開過失行為，均係本件事故發生之共同
    原因至明。本院審酌被害人洪晨晉無照仍騎乘機車，在白日
    光線充足情形下，不能注意車前狀況以致肇事，其所負之義
    務較重，被告疏未注意，貿然將其所駕駛之系爭車輛停放在
    顯有妨礙其他人、車通行之慢車道處，使被害人洪晨晉騎車
    閃避不及而肇事，惟認雙方對於本件事故發生之責任歸屬比
    例言，應以由被告負擔30% 過失責任，被害人洪晨晉負擔70
    % 責任。
  3.又民法第192 條第1 項規定不法侵害他人致死者，對於支出
    殯喪費之人，亦應負損害賠償責任，係間接被害人得請求賠
    償之特例。此項請求權，自理論言，雖係固有之權利，然其
    權利係基於侵權行為之規定而發生，自不能不負擔直接被害
    人之過失，倘直接被害人於損害之發生或擴大與有過失時，
    依公平原則，亦應有民法第217 條過失相抵規定之適用，是
    被害人洪晨晉之繼承人自應負擔洪晨晉70% 之過失。再按駕
    駛車輛有過失致乘坐於副駕駛座之人被他人駕駛之車撞死者
    ，後座之人係因藉駕駛人載送而擴大其活動範圍，駕駛人為
    之駕駛機車，應認係後座之人之使用人，類推適用民法第22
    4 條規定依同法第217 條第1 項規定，減輕加害人之賠償金
    額（最高法院74年台上字第1170號判例意旨參照）。林孟萱
    係被害人洪晨晉朋友，自知僅16歲之洪晨晉未達考照年齡、
    欠缺駕駛經驗，猶請洪晨晉無照駕駛機車附載其上學（見偵
    卷第5 頁），因而肇事，顯以洪晨晉為使用人，該洪晨晉之
    過失視同其本身之過失，亦應依洪晨晉之過失比例，適用上
    開民法第217 條之規定，減輕被告70%之賠償金額。
(二)、洪晨晉之繼承人、林孟萱得請求被告損害賠償之金額為何？
  1.按因故意、過失不法侵害他人之權利者，負損害賠償責任；
    又不法侵害他人致死者，對於支出醫療及增加生活上需要之
    費用或殯喪費用之人，亦應負損害賠償責任；不法侵害他人
    致死者，被害人之父母子女及配偶，雖非財產上之損害，亦
    得請求賠償相當之金額，民法第184 條第1 項前段、第192
    條、第194 條分別定有明文。被告對於本件車禍致被害人洪
    晨晉死亡負有侵權責任，已如前述，則洪晨晉之父母請求被
    告賠償損害，即屬有據。原告主張洪晨晉之父母因本件車禍
    ，支出醫療費用416 元，有醫療費用明細收據附卷可證（見
    本院卷第12頁），另被害人洪晨晉因被告之過失行為而死亡
    ，本院審酌其係洪文川、莊淑珍之子，二人頓失愛子，無法
    期待反哺之恩，且此創傷難以彌補，渠等請求被告賠償精神
    慰撫金，自屬有據，又洪文川為從事畜牧工作、高中畢業，
    莊淑珍乃家庭主婦，被告僅小學畢業，本駕駛聯結車為業，
    因本件事故而被吊銷駕照（見本院98年度交訴字第100 號卷
    第27頁背面、本院卷第56頁），認上開慰撫金額各在1,000,
    000 元範圍內，為有理由。綜上，被害人洪晨晉之繼承人即
    其父母因本件事故所受之損害，依侵權行為之法律關係，所
    得請求被告之賠償金額為2,000,416 元。又因前揭本院所認
    本件事故發生之責任歸屬比例，得請求被告賠償之金額應為
    600,125 元（計算式：2,000,416 ×30% ＝600,125 ，元以
    下四捨五入）。
  2.按因故意或過失，不法侵害他人之權利者，負損害賠償責任
    。又不法侵害他人之身體或健康者，對被害人因此喪失或減
    少勞動能力，或增加生活上之需要時，應負損害賠償責任；
    民法第184 條第1 項前段、第193 條第1 項分別定有明文。
    被告對林孟萱之傷害負侵權行為損害賠償之責，業如前述，
    原告主張林孟萱因本件車禍，支出醫療費用、救護車資、救
    護車上護士以及氧氣費用共計33,698元，有醫療費用明細收
    據附卷可證（見本院卷第15、16頁、第18至第22頁、第86至
    第89頁）；另林孟萱於98年3 月18日急診至98年4 月1 日出
    院，又於99年5 月13日入院進行骨內固定器拔除，至同年月
    15 日 出院，此有診斷證明書附卷可稽（見本院卷第13、85
    頁），是在此住院期間自需人全日照護扶持，故所得請求之
    看護費用應為36,000元（計算式：18日×2,000 元）；再林
    孟萱因本件車禍受有顏面共12公分現狀規則疤痕，此有診斷
    證明書附卷可稽（見本院卷第13頁），相當於勞保險殘廢給
    付標準表所定「頭部、顏面部或頸部受損壞致遭存顯著醜形
    者」，而該表就此障害項目之給付標準為220 日，衡諸於該
    表所定最高給付標準1,200 日，則原告減少勞能力之比例應
    為18% （即220/ 1,200）。是依97年7 月1 日實施之最低基
    本工資每月17,280元、及勞動年數45年計算（自林孟萱20歲
    起至65歲止），並依年別單利5%複式霍夫曼係數扣除利息，
    則林孟萱所受減少勞動能力之損害應為867,082 元（17,280
    ×12×18% ×23.00000000=867,082 ，元以下四捨五入）。
    綜上，被害人林孟萱因本件事故所受之損害，依侵權行為之
    法律關係，所得請求被告之賠償金額共計為936,780 元（33
    ,698 +36,000+867,082）。又因前揭本院所認本件事故發生
    之責任歸屬比例，得請求被告賠償之金額應為281,034 元（
    計算式：936,780 ×30% ＝281,034 ）。
(三)、原告得否代位行使洪晨晉之繼承人、林孟萱對被告之損害賠
    償請求權？
  1.按保險法第53條第1 項前段規定：被保險人因保險人應負保
    險責任之損失發生，而對於第三人有損失賠償請求權者，保
    險人得於給付賠償金額後代位行使被保險人對於第三人之請
    求權。此項法定代位權之行使，有債權移轉之效果，故於保
    險人給付賠償金額後，被保險人對於第三人請求權即移轉於
    保險人。故保險事故發生，被保險人對第三人有損害賠償請
    求權者，於保險人履行其保險賠償義務後，其請求權即當然
    移轉於保險人，被保險人於受領保險給付之範圍內，對第三
    人之債權既已喪失，則其與第三人縱有和解或拋棄情事，亦
    不影響保險人因保險給付而取得之代位權，最高法院69年台
    上字第923 號、86年度台上字第985 號分別著有判決可供參
    照。顯見保險法第53條第1 項所定之保險人代位權，係本於
    法律規定之債權移轉，若保險人於給付被保險人賠償金額後
    ，自無待乎被保險人另為移轉之行為，即當然取得代位行使
    對於第三人之請求權。本件原告既已於98年4 月8 日理賠洪
    晨晉繼承人1,500,366 元，當時即依保險法第53條第1 項之
    規定取得代位求償權，則洪晨晉繼承人對被告之賠償請求權
    已因移轉與原告喪失，無再拋棄該請求權之權利可言。是本
    件原告賠償「後」，洪晨晉之繼承人雖與被告經本院於100
    年4 月28日以100 年度司屏調字第11號調解成立：「相對人
    願給付聲請人洪文川、莊淑珍共1,500,000 元（不含強制責
    任險）」，乃被告嗣後和解增加給付，不影響原告之前已為
    之賠償給付。
  2.綜上，原告依據強制責任保險法等規定，代位行使洪晨晉之
    繼承人、林孟萱對被告之損害賠償請求權，於請求被告給付
    881,159 元（600,125+281,034 ），及自支付命令繕本送達
    翌日即100 年3 月15日起至清償日止按週年利率5%計算之利
    息範圍內，為有理由。原告請求超過上開金額之本息之範圍
    ，為無理由，不應准許。
五、本件事證已臻明確，兩造其餘攻擊防禦方法及所提證據，經
    審酌後，認與本判決結果不生影響，爰不一一論述，附此敘
    明。
據上論結，本件原告之訴為一部有理由，一部無理由，依民事訴
訟法第385條第1項前段、第79條，判決如主文。
中    華    民    國  100     年    12    月    29    日
                  民事第一庭    法  官  羅培毓
正本係照原本作成。
如不服本判決，應於收受送達後二十日內向本院提出上訴書狀，
其未表明上訴理由者，應於提出上訴後二十日內向本院補提理由
書狀（均須按他造當事人之人數附繕本）
中    華    民    國  100     年    12    月    29    日
                                書記官  張婉郁
附表
┌──┬────┬───────┬─────┬────┬─────┬───┬─────┐
│編號│日期    │    醫院      │受害人洪晨│強制險給│受害人林孟│強制險│給付日期及│
│    │        │              │晉損害金額│付金額  │軒損害金額│給付金│備註      │
│    │        │              │          │        │          │額    │          │
├──┼────┼───────┼─────┼────┼─────┼───┼─────┤
│ 1  │98.03.18│              │死亡給付  │ 150萬  │          │      │98.04.18  │
├──┼────┼───────┼─────┼────┼─────┼───┼─────┤
│ 2  │98.03.18│國軍高雄總醫院│   416    │  366   │          │      │98.04.18  │
│    │        │屏東診療處    │          │        │          │      │          │
├──┼────┼───────┼─────┼────┼─────┼───┼─────┤
│ 3  │98.03.18│衛生署屏東醫院│          │        │ 5842     │3790  │98.11.17  │
├──┼────┼───────┼─────┼────┼─────┼───┼─────┤
│    │98.03.18│ 義大醫院     │          │        │ 19734    │14084 │98.11.17  │
│    ├────┤              │          │        ├─────┼───┤          │
│ 4  │98.04.04│              │          │        │  430     │ 390  │          │
│    ├────┤              │          │        ├─────┼───┤          │
│    │98.04.07│              │          │        │  820     │ 780  │          │
│    ├────┤              │          │        ├─────┼───┤          │
│    │98.04.21│              │          │        │  800     │ 780  │          │
│    ├────┤              │          │        ├─────┼───┤          │
│    │98.05.05│              │          │        │  450     │ 390  │          │
│    ├────┤              │          │        ├─────┼───┤          │
│    │98.05.19│              │          │        │  910     │ 390  │          │
│    ├────┤              │          │        ├─────┼───┤          │
│    │98.06.16│              │          │        │  670     │ 390  │          │
├──┼────┼───────┼─────┼────┼─────┼───┼─────┤
│ 5  │98.03.20│              │          │        │住院11天看│13200 │98.11.17  │
│    │至98.04.│              │          │        │護費( 不含│      │（每日12  │
│    │01      │              │          │        │加護病房) │      │00元）    │
├──┼────┼───────┼─────┼────┼─────┼───┼─────┤
│ 6  │        │              │          │        │ 殘障給付 │450000│99.11.17  │
├──┼────┼───────┼─────┼────┼─────┼───┼─────┤
│ 7  │98.04.07│ 義大醫院     │          │        │   120    │ 120  │          │
│    ├────┤              │          │        ├─────┼───┤100.06.07 │
│    │98.06.30│              │          │        │   410    │390   │          │
│    ├────┤              │          │        ├─────┼───┤          │
│    │98.07.17│              │          │        │   490    │490   │          │
│    ├────┤              │          │        ├─────┼───┤          │
│    │98.07.18│              │          │        │   300    │150   │          │
│    ├────┤              │          │        ├─────┼───┤          │
│    │98.08.09│              │          │        │  1802    │1800  │          │
│    ├────┤              │          │        ├─────┼───┤          │
│    │98.11.10│              │          │        │   430    │390   │          │
│    ├────┤              │          │        ├─────┼───┤          │
│    │99.05.20│              │          │        │   490    │490   │          │
├──┼────┼───────┼─────┼────┼─────┼───┼─────┤
│ 8  │99.05.13│              │          │        │住院2 天看│2000  │100.06.07 │
│    │至99.05.│              │          │        │護費      │      │          │    │14      │              │          │        │          │      │          │
│    │14      │              │          │        │          │      │          │    │        │              │          │        │          │      │          │
├──┼────┼───────┼─────┼────┼─────┼───┼─────┤
│ 9  │99.05.13│              │          │        │住院2 日膳│260   │100.06.07 │
│    │至99.05.│              │          │        │食費      │      │（每日130 │
│    │14      │              │          │        │          │      │元）      │
└──┴────┴───────┴─────┴────┴─────┴───┴─────┘